【裁判字號】    97,上,153
【裁判日期】    970708
【裁判案由】    租佃爭議
【裁判全文】
臺灣高等法院臺中分院民事判決           97年度上字第153號
上  訴  人  乙○○
                        號
訴訟代理人  甲○○
被  上訴人  丙○○
訴訟代理人  陳惠玲律師
上列當事人間請求租佃爭議事件，上訴人對於中華民國民國97
年3月14日臺灣臺中地方法院96年度訴字第3133號第一審判決提
起上訴，本院於97年6月24日言詞辯論終結，判決如下：
    主  文
原判決廢棄。
被上訴人在第一審之訴駁回。
第一、二審訴訟費用由被上訴人負擔。
    事實及理由
一、被上訴人起訴主張：坐落台中縣烏日鄉○○村○○段1472及
    1511地號土地為伊所有，伊與上訴人之被繼承人何淇松於民
    國（下同） 56年1月間，訂有耕地租約，何淇松死亡後，由
    其子即上訴人繼承該租賃權，惟上訴人竟於系爭土地上興建
    房屋供住居使用，建物有窗簾、電話接線箱，室內有隔間、
    流理台、衛浴設備等，部分土地並鋪設水泥供停車使用，顯
    然不自任耕作，原訂租約無效，伊自得請求上訴人返還系爭
    土地；且縱如上訴人抗辯系爭土地僅有一部份不為耕作，伊
    亦得終止契約，爰依耕地三七五減租條例第16條、第17條之
    規定提起本訴，求為判命上訴人應將坐落台中縣烏日鄉○○
    村○○段1472及1511地號土地交還予伊之判決。
二、上訴人則以：伊自承租以來均在系爭土地耕作，且所搭建者
    為「鐵皮植栽室」及「簡易農舍」（下稱系爭地上建物），
    均為與農業經營不可分離之農舍，並未違反耕地三七五減租
    條例之規定；又上訴人自87年間將該田地轉作耕種林木，種
    植五葉松、華松、南洋杉等作物，亦無被上訴人所稱繼續一
    年不為耕作之情形等語。並聲明: 被上訴人之訴駁回。如受
    不利判決，願供擔保請准宣告免予假執行。
三、原審為上訴人敗訴之判決，上訴人不服，求為判決如主文。
    被上訴人則求為判決駁回上訴。
四、被上訴人主張系爭土地為伊所有，與上訴人之被繼承人何淇
    松於 56年1月間，訂有耕地租約，何淇松死亡後，由其子即
    上訴人繼承該租賃權等情，業據提出系爭土地登記簿謄本、
    耕地租約為証，上訴人對此亦不爭執，此部分事實堪信為真
    。被上訴人以上訴人在系爭土地建築房屋居住並未自任耕作
    ，主張原訂租約無效，上訴人則以伊確實仍在系爭土地耕作
    ，並以前詞抗辯，是本件首須審究者為上訴人於系爭土地上
    所搭建之建物是否非農舍，而有被上訴人主張之不自任耕作
    之情事。茲詳述如下：
  (一)按承租人應自任耕作，並不得將耕地全部或一部轉租於他人
    。承租人違反前項規定時，原訂租約無效，得由出租人收回
    自行耕種或另行出租。耕地三七五減租條例第 16條第1項、
    第2項定有明文。而耕地三七五減租條例第16條第1項所謂承
    租人應自任耕作，係指承租人應以承租之土地供自己從事耕
    作之用而言；如承租人以承租之土地建築房屋居住或供其他
    非耕作之用者，均不在自任耕作之列，應構成同條第 2項原
    訂租約無效之原因；又承租人此項不自任耕作之情，縱僅存
    在於承租土地之一部，不論其面積多寡，全部租約仍屬無效
    ；又佃農在承租耕地上固允許有農舍之存在，但所謂農舍，
    乃以便利耕作而設，並不以解決佃農家族實際居住問題為目
    的（最高法院70年台上字第4637號判例、86年台上字第97號
    判決、 64年台上字第571號判例要旨參照）。又「承租人固
    非不得在承租之土地上建築農舍，惟所謂農舍，係指以耕作
    為目的或為便利耕作所建之簡陋房屋，以供堆置農具、肥料
    或臨時休息之用。」、「佃農在承租耕地上允許有農舍之存
    在，此所謂農舍，係指以耕作為目的所建之簡陋房屋而言，
    如供堆置農具或肥料或臨時休息之用等，均足當之。」有最
    高法院83年度台上字第2636號判決及 64年度台上字第571號
    判例、70年度台上字第4637號判例可資參照。
  (二)經查：被上訴人於本件訴訟起訴前於 96年7月25日向原法院
    為保全證據之聲請，並經原法院於 96年8月30日至系爭土地
    施行保全證據，其時勘驗結果為「建物有窗簾、電話線接線
    箱、庭園置盆栽、育苗鐵皮屋，現場共有三建物（一層鐵皮
    建物、一層棚架、一層浪板建物）並種植樹木」此有勘驗筆
    錄及現場照片25幀附於原法院96年聲字第1937號卷，並經本
    院調閱該卷審認無誤。又被上訴人聲請台中縣烏日鄉就耕地
    三七五租約調處時，於96年10月12日至系爭土地就系爭土地
    使用情況會勘時，租佃委員林清福之會勘意見：「種五葉松
    及南洋松等苗木、盆栽土數拾包、肥料、苗盆、假山、水池
    、木造圍牆、枕木步道、鐵皮植栽室、鐵皮鐵架工作場、木
    造平房、室內隔間、流理台、衛浴設備、有窗簾。」；民政
    課唐椒潔之會勘意見：「耕地上種植五葉松、苗木，另有木
    造圍牆、假山、水池、平房建物一棟（內儲放盆栽土、肥料
    、苗盆及流理台設備、室內隔間、衛浴設備」此有卷內所附
    之台中縣烏日鄉公所私有耕地三七五租約土地使用情況會勘
    紀錄表及會勘照片37幀（下稱會勘照片）附卷可憑。依原法
    院96年聲字第1937號卷內所附之現場照片及本件卷內之台中
    縣烏日鄉公所會勘紀錄表、現場照片觀之，系爭建物有假山
    、水池（詳卷內會勘照片第7頁）及步道（卷內會勘照片第6
    頁），建物前鋪設水泥可供停車（詳卷內會勘照片第2、5頁
    ），室內尚有流理台、櫥櫃等設備、並有隔間、鋪設木板、
    窗戶並有窗簾（詳卷內會勘照片第10至12頁）。
  (三)惟查：上訴人家族世居於「台中縣烏日鄉○○里○○路 4鄰
    溪南路興農巷53號」，民國56年承租系爭農地時，仍無改變
    ，迄95年12月13日始遷居南投縣埔里鎮○村里○鄰○○路○段
    120 號，有南投縣埔里鎮戶政事務所核發之戶籍謄本附卷可
    稽（本院卷第25頁）。又承租人對於承租耕地之特別改良得
    自由為之，‧‧‧前項所稱之耕地特別改良，係指於保持耕
    地原有性質及效能外，以增加勞力資本之結果，致增加耕地
    生產力或耕作便利者而言。耕地三七五減租條例第 13條第1
    項前段、第 2項定有明文。依上說明，系爭土地庭園置盆栽
    、育苗鐵皮屋，現場共有三建物（一層鐵皮建物、一層棚架
    、一層浪板建物）並種植樹木」（原法院保全證據勘驗結果
    ）、「種五葉松及南洋松等苗木、盆栽土數拾包、肥料、苗
    盆、假山、水池、木造圍牆、枕木步道、鐵皮植栽室、鐵皮
    鐵架工作場、木造平房、室內隔間、流理台、衛浴設備、有
    窗簾。」；「耕地上種植五葉松、苗木，另有木造圍牆、假
    山、水池、平房建物一棟（內儲放盆栽土、肥料、苗盆及流
    理台設備、室內隔間、衛浴設備」（台中縣烏日鄉公所會勘
    意見）顯見上訴人抗辯其在系爭土地上從事農事，建有農舍
    ，應為真實。雖上訴人因「用水」問題，於農舍旁挖掘約數
    坪大之水池，惟據其陳稱係儲存水供澆作物使用，核與一般
    農民耕作習慣相符，應堪採信。上訴人又利用挖掘水池之剩
    餘土方堆置小土丘種植苗木，並為了美化環境栽植草皮，草
    皮旁並堆圍造景之石頭，應係美化農舍環境，間接提昇盆栽
    及苗木之經濟價值，以增加耕地附加價值生產力。另車道為
    搬運盆栽、苗木之便利設施。又上訴人住所在南投縣埔里鎮
    ，距離系爭耕地甚遠，上訴人有開車前往系爭耕地耕作之需
    要，乃以枕木舖設部分，避免雨季時農用搬運車下陷及供放
    置農作物，乃係耕作便利之用。至於木造圍牆係為防止高經
    濟盆栽作物遭竊而設，亦為耕作之必要，係屬耕作之使用目
    的，上訴人以「何須費心以枕木鋪設？」作為審究系爭地上
    建物是否非農舍之理由，顯無可取。又系爭農舍無門牌編號
    ，雖設置流理台、窗簾、電話線接線箱、衛浴設備，但並無
    床舖，餐桌、椅等可供上訴人家族居住之設備，既未設籍，
    復無證據證明上訴人有實際居住之事實，即不能以農舍有流
    理台設備、室內隔間、電話及衛浴設備等，推認上訴人以系
    爭農舍作為實際居住之所，而有不自任耕作之事實。蓋上訴
    人完成農事休息、清洗及解決衛生問題均需上開設施，該設
    施係為便利耕作而設。農舍並無供人居住之衣櫥、床舖，晒
    衣場、廚房、餐桌椅等民生必需品，無居住之事實至為明確
    。
  (四)綜上所述，系爭土地上之建物應系以便利耕作而設之農舍，
    上訴人並無不自任耕作之情形，兩造間之租賃關係並未歸於
    消滅，上訴人自有使用系爭土地之權源，從而被上訴人依耕
    地三七五減租條例第16條、第17條之規定，請求上訴人返還
    系爭土地，即無所據，不應准許。
五、原審判命上訴人將系爭土地返還，於法不合。上訴意旨指摘
    原判決不當，求予廢棄改判，為有理由，應由本院將原判決
    廢棄改判如主文第2項所示。
六、本件事證已明，兩造其餘攻擊防禦方法及舉證，與判決結果
    不生影響，爰不一一論述，並此敘明。
七、據上論結，本件上訴為有理由，依民事訴訟法第 450條、第
    78條，判決如主文。
中    華    民    國    97    年    7     月    8     日
                  民事第三庭    審判長法  官  陳照德
                                      法  官  朱  樑
                                      法  官  曾謀貴
以上正本係照原本作成。
如對本判決上訴，須於收受判決送達後20日內向本院提出上訴書
狀，其未表明上訴理由者，應於提出上訴後20日內向本院提出上
訴理由書（須按他造人數附具繕本）。
上訴時應提出委任律師為訴訟代理人之委任狀。具有民事訴訟法
第466條之1第1項但書或第2項之情形為訴訟代理人者，另應附具
律師及格證書及釋明委任人與受任人有該條項所定關係之釋明文
書影本。
                                      書記官  王麗珍
中    華    民    國    97    年    7     月    9     日
                                                      Ｍ


司法院資訊處製作；財團法人民間司法改革基金會備份。
